【裁判字號】    89,判,2866
【裁判日期】    891005
【裁判案由】    綜合所得稅
【裁判全文】
最  高  行  政  法  院  判  決                  八十九年度判字第二八六六號
    原      告  乙○○○
    訴訟代理人  甲○○
    被      告  財政部臺灣省南區國稅局
    代  表  人  許 虞 哲
右當事人間因綜合所得稅事件，原告不服行政院中華民國八十八年七月一日台八十八
訴字第二五五一三號再訴願決定，提起行政訴訟。本院判決如左︰
    主  文
原告之訴駁回。
訴訟費用由原告負擔。
    事  實
緣原告係憲達企業股份有限公司（下稱憲達公司）股東，八十一年度綜合所得稅結算
申報，原經被告核定在案，嗣因憲達公司以八十年度出售土地利得新台幣（下同）二
四二、四九八、五六八元提列資本公積，於八十一年十一月間將其中一五七、五○○
、○○○元轉增資配股予股東，旋於同年十二月二十六日辦理減資，股東取得現金計
一五九、六○○、○○○元，其中原告取得現金二、二八○、○○○元，其減資金額
超過增資金額，顯係利用增、減資方式將出售土地利得分配予原股東，以規避稅賦，
又憲達公司迄查獲日尚未發行股票，乃依財政部八十年四月三十日台財稅字第七九○
一九一一九六號函釋，以原告取得現金金額減除屬原始出資股份之成本，核定原告八
十一年度財產交易所得一、八○○、○○○元，併課原告當年度綜合所得稅。原告不
服，申請復查，未獲變更，提起一再訴願，遞遭決定駁回，遂提起行政訴訟。茲摘敘
兩造訴辯意旨於次：
原告起訴意旨略謂：一、減資以現金收回原利用資本公積轉增資配發之股票屬轉讓股
票行為：財政部六十九年五月八日台財稅第三三六九四號函規定：「公司辦理減資以
現金收回資本公積轉增資配發之增資股票。經核非屬盈餘分配，而屬該項股票轉讓之
性質」。所得稅法第四條之一規定：「自中華民國七十九年一月一日起，證券交易所
得停止課徵所得稅，證券交易損失亦不得自所得額中減除」。二、符合證券交易稅條
例之租稅客體的構成要件，非無不適用證券交易稅條例之餘地，證券交易法第六條第
二項規定「新股認購權利證書、新股權利證書，及第一項各種有價證券之價款繳納憑
證，或表明其權利之證書，視為有價證券」。證券交易稅條例第一條第二項規定「前
項所稱有價證券，係指各級政府發行之債券，公司發行之股票、公司債及經政府核准
得公開募銷之其他有價證券」。第二條第一項規定「公司發行之股票及『表明股票權
利之證書或憑證』徵千分之六」，七十八年十二月三十日修正證券交易稅條例第二條
之立法理由為「表明股票權利之證書或憑證，如新股認購權利證書、新股權利證書及
價款繳納憑證，或表明其權利之證書等，與股票之性質相同，應與股票適用相同之稅
率，爰參照證券交易法第六條之規定予以明定，以杜爭議」。未發行股票之公司，其
股東轉讓股份所使用之各種股份轉讓憑證，所表彰者亦為「表明股票權利證書」的一
種類型，雖然不若股票之應具備「法定要式」，但依前揭證券交易法第六條第二項、
證券交易稅條例第一條及第二條所定之有價證券範疇，均已包含表明股票權利證書。
準此，股東轉讓股份所使用之各種股份轉讓憑證之屬性，為表明股票權利證書，自亦
涵攝在內。對照前揭證券交易法第六條第二項、證券交易稅條例第一條第二項及第二
條第一款之規定，因七十八年間證券交易條例第二條參照證券交易法第六條之規定，
予以修正明定「表明股票權利之證書或憑證如新股認購權利證書、新股權利證書及價
款繳納憑證，或表明其權利之證書等，與股票之性質相同，應與股票適用相同之稅率
」，財政部八十年四月三十日台財稅字第七九○一九一一九六號函釋，則明顯牴觸證
券交易稅條例第一、二條之規定。三、買賣未發行股票之股份，仍應課徵證券交易稅
，證交所得免課所得稅，稅法並無轉讓未發行股票之股份，應課徵所得稅之明文規定
，所以無課徵所得稅問題；稅捐稽徵法第一條之一規定，對人民課稅事件，應適用有
利於納稅義務人之法規：財政部八十一年十二月十六日台財稅第八一○八八○三七六
號函規定：「民國八十一年九月三十日前發布之營業稅、印花稅、證券交易稅有關釋
示函令，未經編入八十一年版『營業稅、印花稅、證券交易稅法令彙編』者，自民國
八十二年一月十日起，非本部重行核定，一律不再援引適用」。稅捐稽徵法第一條之
一規定，對人民課稅事件應適用有利於納稅義務人之法規。前揭七十八年十二月三十
日修正證券交易稅條例第二條之立法理由及八十一年版「證券交易稅法令彙編」有關
財政部六十三台財稅第三四五三二號函規定：「公司發行之股票，雖未經發行登記機
構簽證，仍應依證券交易稅條例第三條規定課徵證券交易稅」，應無課徵所得稅問題
。而且證券交易所得自中華民國七十九年一月一日起，停止課徵所得稅，同樣是出售
股份，稅法並無轉讓末發行股票之股份，應課徵所得稅之明文規定。被告引用財政部
八十年四月三十日台財稅第七九○一九一一九六號函釋「末發行股票之股份有限公司
股東，轉讓股份時所出具之股份轉讓證書或股份過戶書，非屬課徵證券交易稅之範圍
，但應屬財產交易，其有財產交易所得者，應課徵所得稅」，於八十七年一月六日發
單，補徵綜合所得稅，顯屬違法課稅。針對目前企業廣泛存在的「未經簽證股票」、
「股份轉讓證書」、「股份過戶書」之交易，查課所得稅，在法律上確有窒礙難行，
而有可議之處。按憲法第七條規定：「中華民國人民，在法律上一律平等」、第十九
條規定：「人民有依法律納稅之義務」、第一百七十條規定：「本憲法所稱之法律，
謂經立法院通過，總統公布之法律」。中央法規標準法第五條規定：「下列事項應以
法律定之：（一）憲法或法律有明文規定，應以法律定之者。（二）關於人民權利義
務者．．．」。第六條規定「應以法律規定之事項，不得以命令定之」。四、課稅處
分應重視公平原則：納稅為人民之義務，依前開憲法第十九條及中央法規標準法第五
條制定納稅之法律，公布實施。同樣是出售股份，稅法並無轉讓末發行股票之股份，
應課徵所得稅之明文規定，被告經過多年後，引用財政部八十年四月三十日函補徵所
得稅，而且未就原告主張之六十三年財政部函規定，何以不能採取，於決定書上說明
其理由，違反憲法保障之平等權，違反租稅法定主義，也違反稅捐稽徵法第一條之一
從新從輕的規定，顯屬違法課稅，爰訴請撤銷一再訴願決定及原處分等語。
被告答辯意旨略謂︰一、按「個人之綜合所得總額，以其全年左列各類所得合併計算
之．．．第七類：財產交易所得：凡財產及權利因交易而取得之所得。」為所得稅法
第十四條第一項第七類所明定。又「股份有限公司未發行股票者，其股東轉讓股份時
所出具之『股份轉讓證書』或『股份過戶書』，非屬課徵證券交易稅之範圍，但應屬
財產交易，其有財產交易所得者，應課徵所得稅。」為財政部八十年四月三十日台財
稅第七九○一九一一九六號函釋在案。二、原告係憲達公司股東，持有股份六○○股
，每股一、○○○元，嗣憲達公司將八十年度出售土地增益二四二、四九八、五六八
元轉列資本公積，於八十一年十一月以資本公積轉增資一五七、五○○、○○○元，
原告取得增資股份二、二五○股，共計持有股份二、八五○股，又該公司旋於八十一
年十二月二十六日以現金收回股份辦理減資一五九、六○○、○○○元（減資百分之
八十，每五股減為一股），即原告減資後持有股份五七○股，原告取得現金二、二八
○、○○○元，被告依首揭法條規定按減資比例核計其中屬原始持股四八○股予以扣
除後，就屬增資無償配股一、八○○股部分，核定原告財產交易所得一、八○○、○
○○元，並無不合。三、經查公司以資本公積轉增資配發股票，嗣用減資方式收回原
資本公積增資配發之股票，依財政部六十九年年五月八日台財稅第三二六九四號函釋
規定，係已發行股票始有其適用，惟憲達公司並未發行股票，有該公司八十五年十一
月七日聲明書附卷可證，是本件應屬股份之轉讓行為。又依財政部八十四年六月廿九
日台財稅第八四一六三二一七六號函釋規定，股份有限公司股東轉讓該公司掣發未依
公司法第一百六十二條規定簽證之股票，核非證券交易，係轉讓其出資額，應屬證券
交易以外之財產交易，且規定六十三年台財稅第三四五三二號函自前函發文之日起不
再適用，本件如前述憲達公司並未發行股票，是原告所訴依財政部六十九年五月八日
台財稅第三三六九四號函及六十三年台財稅第三四五三二號函屬證券交易免課徵所得
稅乙節，核不足採。四、查證券交易稅條例第一條第二項所定有價證券，係指各級政
府發行之債券，公司發行之股票、公司債及經政府核准得公開募銷之其他有價證券，
至財政部八十年四月三十日台財稅第七九○一九一一九六號函係財政部本於財稅主管
機關之職權，就證券交易稅條例第一條有價證券涵義之立法意旨所作解釋，並未於法
律規定外，另行創設權利義務。又未發行股票之股份有限公司股東，轉讓股份時所出
具之「股份轉讓證書」或「股份過戶書」，並非表彰一定價值之權利憑證。受讓該等
書證者，僅發生向出讓人請求讓與該等書證所表彰價值之債權請求權，屬債權憑證之
一種，核非屬證券交易法第六條第二項及證券交易稅條例第二條第一款規定所稱得視
為有價證券之權利證書或憑證，是原告所持股份自非證券交易稅條例之有價證券，亦
不符合所得稅法第四條之一規定停徵所得稅之適用範圍，被告依所得稅法規定核課原
告財產交易所得，於法並無不合。從而，原核定及復查、訴願、再訴願決定並無違誤
，請判決駁回原告之訴等語。
    理  由
按財產或權利原為出價取得者，以交易時之成交價額，減除原始取得之成本，及因取
得、改良及移轉該項資產而支付之一切費用後之餘額為所得額，合併計課綜合所得稅
，為行為時所得稅法第十三條及第十四條第一項第七類第一款所規定。又未發行股票
之股份有限公司股東，轉讓股份時所出具之「股份轉讓證書」或「股份過戶書」，並
非表彰一定價值之權利憑證，受讓該等書證者，僅發生向出讓人請求讓與該等書證所
表彰價值之債權請求權，屬債權憑據之一種，核非屬證券交易法第六條第二項及證券
交易稅條例第二條第一款規定所稱得視為有價證券之權利證書或憑證，故不發生課徵
證券交易稅之問題。但應屬財產交易，其有財產交易所得，應課徵所得稅，財政部八
十年四月三十日台財稅第七九○一九一一九六號函釋在案。查本件被告以原告係憲達
公司股東，八十一年度綜合所得稅結算申報，原經被告核定在案，其原持有公司股份
六○○股，每股一、○○○元，嗣憲達公司將八十年度出售土地增益二四二、四九八
、五六八元轉列資本公積，於八十一年十一月以資本公積轉增資一五七、五○○、○
○○元，原告取得增資股份二、二五○股，共計持有股份二、八五○股，又該公司旋
於八十一年十二月二十六日以現金收回股份辦理減資一五九、六○○、○○○元（減
資百分之八十，每五股減為一股），即原告減資後持有股份五七○股，原告取得現金
二、二八○、○○○元，其減資金額超過增資金額，顯係利用增、減資方式將出售土
地利得分配予原股東，以規避稅賦，且憲達公司並無發行股票，被告乃依財政部八十
年四月三十日台財稅第七九○一九一一九六號函釋，以原告取得現金金額減除屬原始
出資股份之成本，即按減資比例核計其中屬原始持股四八○股予以扣除後，就屬增資
無償配股一、八○○股部分，核定原告八十一年度財產交易所得一、八○○、○○○
元，併課原告當年度綜合所得稅。原告不服，申經復查結果，未准變更，一再訴願，
亦遭駁回，循序提起行政訴訟，主張：減資以現金收回原利用資本公積轉增資配發之
股票屬轉讓股票行為，財政部六十九年五月八日台財稅第三三六九四號函規定：「公
司辦理減資以現金收回資本公積轉增資配發之增資股票。經核非屬盈餘分配，而屬該
項股票轉讓之性質」。又所得稅法第四條之一規定，自七十九年一月一日起，證券交
易所得停止課徵所得稅。再證券交易法第六條第二項規定「新股認購權利證書、新股
權利證書，及第一項各種有價證券之價款繳納憑證，或表明其權利之證書，視為有價
證券」。證券交易稅條例第二條第一項規定「公司發行之股票及『表明股票權利之證
書或憑證』徵千分之六」，未發行股票之公司，其股東轉讓股份所使用之各種股份轉
讓憑證，所表彰者亦為「表明股票權利證書」的一種類型，準此，股東轉讓股份所使
用之各種股份轉讓憑證之屬性，為表明股票權利證書，自亦涵攝在內。財政部六十三
台財稅第三四五三二號函規定，公司發行之股票，雖未經發行登記機構簽證，仍應依
證券交易稅條例第三條規定課徵證券交易稅，應無課徵所得稅問題，被告引用財政部
八十年四月三十日台財稅第七九○一九一一九六號函釋，顯屬違法課稅。納稅為人民
之義務，依憲法第十九條及中央法規標準法第五條制定納稅之法律，公布實施，於出
售股份，稅法並無轉讓末發行股票之股份，應課徵所得稅之明文規定，被告未就原告
主張之六十三年財政部函規定，何以不能採取，於決定書上說明其理由，違反憲法保
障之平等權，違反租稅法定主義，也違反稅捐稽徵法第一條之一從新從輕的規定，顯
屬違法課稅云云。經查，公司以資本公積轉增資配發股票，嗣用減資方式收回原資本
公積增資配發之股票，係指已發行股票者始有其適用，至於未發行股票之公司，因無
股票，自無以資本公積轉增資配發「股票」，再以減資方式收回原資本公積增資配發
之「股票」之問題，此觀之文意自明，財政部六十九年五月八日台財稅字第三二六七
四號函釋意旨，亦相同。憲達公司並未發行股票，有該公司八十五年十一月七日聲明
書附卷可稽，其既為未發行股票之公司，自無前開財政部函釋意旨之適用。本件未發
行股票之憲達公司以八十年度出售土地利得二四二、四九八、五六八元提列資本公積
，於八十一年十一月間將其中一五七、五○○、○○○元轉增資配股予股東，旋於同
年十二月二十六日辦理減資，股東取得現金計一五九、六○○、○○○元，其中原告
取得現金二、二八○、○○○元，顯屬股份之轉讓行為。又股份有限公司股東轉讓該
公司掣發未依公司法第一百六十二條規定簽證之股票，核非證券交易，係轉讓其出資
額，應屬證券交易以外之財產交易，亦經財政部八十四年六月廿九日台財稅第八四一
六三二一七六號函釋規定在案，且該函同時指示六十三年台財稅第三四五三二號函自
前函發文之日起不再適用，是原告所訴依財政部六十九年五月八日台財稅第三三六九
四號函及六十三年台財稅第三四五三二號函屬證券交易免課徵所得稅乙節，容有誤解
。又證券交易稅條例第一條第二項所定之有價證券，係指各級政府發行之債券，公司
發行之股票、公司債及經政府核准得公開募銷之其他有價證券而言；「新股認購權利
證書、新股權利證書及前項各種有價證券之價款繳納憑證，或表明其權利之證書，視
為有價證券」，證券交易法第六條第二項定有明文，此係對有價證券之補充，即價款
繳納憑證或表明其權利之證書，係以對前項各種有價證券而言，其性質固與股票之性
質相同，應與股票適用相同之稅率。至於未發行股票之股份有限公司股東，轉讓股份
時所出具之「股份轉讓證書」或「股份過戶書」，並非上開證券交易稅條例第一條第
二項所定之有價證券，亦非證券交易法第六條第二項所定之視為有價證券，非屬表彰
一定價值之權利憑證，受讓該等書證者，僅發生向出讓人請求讓與該等書證所表彰價
值之債權請求權，屬債權憑證之一種，其既與證券交易法第六條第二項及證券交易稅
條例第二條第一款規定所稱得視為有價證券之權利證書或憑證者不同，交易者應屬財
產交易，其有財產交易所得，自應課徵所得稅，殆無疑義。再以財政部八十年四月三
十日台財稅第七九○一九一一九六號函係財政部本於財稅主管機關之職權，就證券交
易稅條例第一條有價證券涵義之立法意旨所作解釋，並未於法律規定外，另行創設權
利義務。是原告所持股份非屬證券交易稅條例所規定之有價證券，亦不符合所得稅法
第四條之一規定停徵所得稅之適用範圍。從而，被告依所得稅法規定核課原告財產交
易所得，既無違租稅法定主義、平等原則及從新從輕之原則，於法並無不合。綜上所
述，本件原處分及復查、一再訴願決定並無違誤，原告起訴意旨，難謂有理由，應予
駁回。
據上論結，本件原告之訴為無理由，爰依行政訴訟法施行法第二條、行政訴訟法第九
十八條第三項前段，判決如主文。
中    華    民    國     八十九      年      十      月       五        日
                    最 高 行 政 法 院  第 五 庭
                                審 判 長 法  官      廖  政  雄
                                         法  官      廖  宏  明
                                         法  官      趙  永  康
                                         法  官      林  清  祥
                                         法  官      姜  仁  脩
右  正  本  證  明  與  原  本  無  異
                                         法院書記官  張  惠  美
中    華    民    國     八十九      年      十      月       九        日


司法院資訊處製作；財團法人民間司法改革基金會備份。
